最高法院民事判決　　　　　　九十四年度台上字第二一五六號
　　上　訴　人　台灣省屏東農田水利會
　　法定代理人　鄭　遠
　　訴訟代理人　張瓊文律師
　　被 上訴 人　彰化商業銀行股份有限公司
　　法定代理人　張伯欣
　　被 上訴 人　甲○○
　　　　　　　　　　　　號
　　　　　　　　乙○○
　　共　　　同
　　訴訟代理人　張睿文律師
上列當事人間請求返還價金事件，上訴人對於中華民國九十三年
四月七日台灣高等法院高雄分院第二審判決（九十二年度上字第
一三一號），提起上訴，本院判決如下：
    主  文
原判決除假執行部分外廢棄，發回台灣高等法院高雄分院。
    理  由
本件被上訴人主張：上訴人所有坐落屏東縣潮州鎮○○○段三三
六之七號、地目水、面積二百九十五平方公尺土地（下稱系爭土
地），於民國八十九年九月二十六日公開標售，依其標售房地投
標須知（下稱投標須知）所附著色示意圖（下稱示意圖）顯示，
標售之土地係坐落於同段三三六及三三九之四九號間如原判決附
圖（下稱附圖）所示Ａ、Ｂ部分土地，並不及於超越道路界線外
之附圖所示Ｃ、Ｄ、Ｅ部分。經伊三人共同以新台幣（下同）一
千四百十六萬元得標、繳清價金及辦理所有權移轉登記後，於九
十年十月間委由屏東縣潮州地政事務所（下稱潮州地政所）測量
結果，始悉標購取得之Ａ、Ｂ部分土地，面積合計僅為二百平方
公尺，不足九十五平方公尺，而依土地登記簿所載登記取得者卻
包括附圖所示Ｃ、Ｄ、Ｅ部分（面積合計九十五平方公尺）之土
地。惟Ｃ、Ｄ、Ｅ部分土地既非買賣標的，且該部分土地或為道
路或為他人占用，已無流通價值，亦不符合民法關於買賣標的物
本身應無滅失或減少其價值或通常效用或契約預定效用之瑕疵之
規定，上訴人自應返還伊等溢付之價金。爰依不當得利、不完全
給付、物之瑕疵擔保及權利瑕疵擔保等法律關係，求為命上訴人
依被上訴人出資比例返還被上訴人彰化商業銀行股份有限公司（
下稱彰化銀行）二百二十八萬元、被上訴人甲○○、乙○○各一
百十四萬元及均自訴狀繕本送達翌日即九十一年九月十九日起，
加計法定遲延利息之判決。
上訴人則以：系爭土地面積二百九十五平方公尺已全部移轉登記
為被上訴人所有，並無短少情事。且依投標須知及系爭買賣契約
之約定，系爭土地上如有地上物或被占用之情形，均應由得標人
即被上訴人自行負責處理，被上訴人請求伊返還部分價金，亦無
理由等語置辯。
原審廢棄第一審所為被上訴人敗訴之判決，改判如其聲明，係以
：依兩造對其真正並不爭執之示意圖所示，上訴人標售之土地為
坐落於屏東縣潮州鎮○○○段三三六及三三九之四九號間經著色
之同地段三三六之七號土地，即附圖所示Ａ、Ｂ部分，合計二百
平方公尺，並不包含超越道路界線，如附圖所示Ｃ、Ｄ、Ｅ部分
面積合計九十五平方公尺之土地。而該示意圖與當時潮州地政所
土地登記簿上之地籍圖相同，有該地政所地籍圖及九十年屏潮地
二字第一三０二四號函為憑。參酌現為空地之附圖所示Ａ部分土
地，及現為被上訴人甲○○、乙○○所有房屋、圍牆使用之附圖
Ｂ部分土地，均為畸零地，須與相鄰之三三六及三三九之四九號
土地合併使用始能建築，亦有投標須知、屏東縣政府函文、畸零
地合併使用證明書可稽，暨被上訴人所陳其係依據標售當時之地
籍圖所示範圍及登記簿謄本面積為標售等情，堪認被上訴人主張
兩造買賣契約所合意買賣之土地，為附圖所示Ａ、Ｂ部分土地，
不包括附圖所示Ｃ部分面積二十六平方公尺之巷道，及現均為第
三人占用之Ｄ部分面積三十一平方公尺、Ｅ部分面積三十八平方
公尺土地，為可採信。上訴人辯稱示意圖係依地籍圖所繪，而地
籍圖之經界線位置錯誤係地政事務所漏失所致，依投標須知第二
十四條、第二十五條及不動產買賣合約書第四條約定，應由得標
人自行負責云云，為無可採。是系爭買賣所合意之標的既僅存在
於附圖所示Ａ、Ｂ部分，不及於Ｃ、Ｄ、Ｅ部分之土地，被上訴
人對於Ｃ、Ｄ、Ｅ部分之土地，自無給付買賣價金之義務，上訴
人亦無收取該部分價金之權利。被上訴人依不當得利之法律關係
，請求上訴人將所受領之Ｃ、Ｄ、Ｅ部分土地之買賣價金，依被
上訴人出資比例返還彰化銀行二百二十八萬元、甲○○、乙○○
各一百十四萬元及均自訴狀繕本送達翌日（九十一年九月十九日
）起算之法定遲延利息，為有理由，應予准許等詞，為其論斷之
基礎。
查系爭買賣標的僅有附圖所示Ａ、Ｂ部分土地，不及於附圖所示
Ｃ、Ｄ、Ｅ部分土地，為原審認定之事實。果爾，被上訴人為購
買附圖所示Ａ、Ｂ部分土地而支付之一千四百十六萬元價金，即
與附圖所示Ｃ、Ｄ、Ｅ部分土地無關。則被上訴人既未就附圖所
示Ｃ、Ｄ、Ｅ部分土地支付任何價金，上訴人是否有受領該部分
土地價金之可能？而應負不當得利之返還責任？非無疑義。原審
先謂系爭買賣契約之標的不包括附圖所示Ｃ、Ｄ、Ｅ部分土地，
繼謂被上訴人對於附圖所示Ｃ、Ｄ、Ｅ部分土地無給付買賣價金
之義務，上訴人亦無收取該部分買賣價金之權利，而未說明被上
訴人對該非屬買賣標的之Ｃ、Ｄ、Ｅ部分已有給付買賣價金之依
據，遽認被上訴人依不當得利之法律關係，請求上訴人返還所受
領附圖所示Ｃ、Ｄ、Ｅ部分土地之買賣價金為有理由，自有前後
矛盾及理由不備之違誤。上訴意旨，指摘原判決不當，聲明廢棄
，非無理由。又如兩造買賣之標的確只限於Ａ、Ｂ部分土地，而
其總面積僅二百平方公尺，顯與契約約定之二百九十五平方公尺
不符，被上訴人主張依不完全給付、物之瑕疵擔保及權利瑕疵擔
保之法律關係，上訴人應返還部分價金，是否有據？案經發回，
宜併予審究。
據上論結，本件上訴為有理由。依民事訴訟法第四百七十七條第
一項、第四百七十八條第二項，判決如主文。
中　　華　　民　　國　九十四　年　 十一 　月　二十四　日
                      最高法院民事第四庭
                          審判長法官  蘇　茂　秋
                                法官  蘇　達　志
                                法官  陳　碧　玉
                                法官  謝　正　勝
                                法官  高　孟　焄
      本件正本證明與原本無異
                                      書  記  官
中　　華　　民　　國　九十四　年 　十二 　月　　六　　日
                                                Ａ
